臺灣雲林地方法院民事判決
                                      110年度訴字第613號
原      告  吳冠樟  
訴訟代理人  林羿帆律師
            何震謙律師
被      告  財政部國有財產署中區分署即吳添枝之財產管理人

法定代理人  趙子賢  
訴訟代理人  張能軒  
複  代理人  吳柔慧  
上列當事人間分割共有物事件，本院於民國111年1月18日言詞辯
論終結，判決如下：
    主  文
兩造共有坐落雲林縣○○鄉○○段0000地號土地，其分割方法為如附
圖即雲林縣臺西地政事務所複丈日期民國110年7月22日土地複丈
成果圖所示：編號甲，面積5,722.88平方公尺之土地分歸原告單
獨取得；編號乙，面積5,722.89平方公尺之土地分歸被告單獨取
得。
訴訟費用由兩造按附表一所示比例負擔。
    事實及理由
壹、程序方面：
    按對失蹤人提起財產權上之訴訟，應由失蹤人之財產管理人
    代為訴訟行為（司法院院解字第3445號解釋、民法第10條及
    家事事件法第143條參照），不得逕以失蹤人為被告並對之
    為公示送達進行訴訟程序（最高法院85年度台抗字第328號
    裁定意旨參照）。次按對於為他人而為原告或被告，例如：
    遺產管理人就遺產、破產管理人就破產財團、失蹤人之財產
    管理人就失蹤人之財產為起訴或被訴者，當事人欄應表明其
    為遺產管理人、破產管理人或財產管理人，以表示其非以自
    己名義起訴或被訴（最高法院94年度台上字第2365號判決意
    旨參照）。查本件共有人吳添枝經本院110年度財管字第2號
    裁定選定財政部國有財產署中區分署為失蹤人吳添枝之財產
    管理人，有該裁定影本在卷可稽，則原告以財政部國有財產
    署中區分署為共有人吳添枝之財產管理人提起本件訴訟，依
    據前揭說明，應屬適法。
貳、實體方面：
一、原告起訴主張略以：
  ㈠坐落雲林縣○○鄉○○段0000地號土地（下稱系爭土地），面積1
    1,455.77平方公尺，為一般農業區之農牧用地，由兩造共有
    ，應有部分如附表一所示，兩造就系爭土地未訂有不能分割
    之期限，亦無因物之使用目的不能分割情事，且共有人間無
    法達成分割協議，依民法第823 條第1 項規定，原告自得隨
    時請求分割系爭土地。 
  ㈡茲因共有人吳添枝行方不明，已為失蹤而為生死未明狀態，
    故經原告聲請選任失蹤人吳添枝之財產管理人，經臺灣雲林
    地方法院以110年度財管字第2號選任財政部國有財產署中區
    分署為其之財產管理人。
  ㈢本件如將系爭土地依附圖即雲林縣臺西地政事務所複丈日期
    民國110年7月22日土地複丈成果圖（下稱附圖）所示方案分
    割，符合全體共有人之意願，對全體共有人最有利，綜上，
    聲明：如主文第1項所示。
二、被告抗辯略以：
　㈠被告提出以下幾點分割方案意見：
  ⒈變價分割。
  ⒉如無法變價分割，請分配單獨所有空地且臨路。
  ⒊無法分配單獨所有空地，地上有建築改良物者應符合國有財
    產法第42條第1項第2款規定。
  ㈡同意原告提出之分割方案，但無法以訴訟上和解方式協議分
    割。
三、本院之判斷：
  ㈠按各共有人，除法令另有規定外，得隨時請求分割共有物。
    但因物之使用目的不能分割或契約訂有不分割之期限者，不
    在此限。共有物之分割，依共有人協議之方法行之。分割之
    方法不能協議決定，或於協議決定後因消滅時效完成經共有
    人拒絕履行者，法院得因任何共有人之請求，命以原物分配
    於各共有人。民法第823 條第1項、第824 條第1 項、第2 
    項第1 款前段分別定有明文。查系爭土地面積11,455.77平
    方公尺，為一般農業區之農牧用地，由兩造共有，應有部分
    如附表一所示，有系爭土地登記第一類謄本在卷可憑（見本
    院卷第49頁），又其中共有人吳添枝行方不明，已為失蹤而
    為生死未明狀態，原告聲請選任失蹤人吳添枝之財產管理人
    ，經本院以110 年度財管字第2 號選任財政部國有財產署中
    區分署為其之財產管理人等情，亦據本院調取本院110年度
    財管字第2號卷宗審閱無訛。原告主張兩造就系爭土地並無
    不為分割期限之約定，亦無使用目的上不能分割之情事，為
    被告所不爭，被告亦稱兩造無法達成分割協議，請求依法判
    決等語，則原告依上開規定，訴請裁判分割系爭土地，核屬
    有據，應予准許。
  ㈡次按共有人因共有物分割之方法不能協議決定，而提起請求
    分割共有物之訴，應由法院依民法第824 條命為適當之分配
    ，不受任何共有人主張之拘束；惟定共有物分割之方法，固
    可由法院自由裁量，但仍應斟酌各共有人之意願、共有物之
    性質、價格、分割前之使用狀態、經濟效用、分得部分之利
    用價值及全體共有人之利益等有關情狀，定一適當公平之方
    法以為分割（最高法院74年度第1次民事庭會議決議( 二)、
    49年台上字第2569號判決、96年度台上字第108 號判決意旨
    參照）。經查：
  ⒈系爭土地西邊臨路，其餘三面不臨路，其上有魚塭及為了魚
    塭而建的工寮、小屋及一小段柏油路等情，業據本院於110 
    年7月22日會同兩造及地政人員履勘現場屬實，製有履勘筆
    錄、現場照片在卷可佐（見本院卷第71至80頁），堪認為真
    。
  ⒉按「每宗耕地分割後每人所有面積未達0.25公頃者，不得分
    割。但有下列情形之一者，不在此限：一、因購置毗鄰耕地
    而與其耕地合併者，得為分割合併；同一所有權人之二宗以
    上毗鄰耕地，土地宗數未增加者，得為分割合併。二、部分
    依法變更為非耕地使用者，其依法變更部分及共有分管之未
    變更部分，得為分割。三、本條例中華民國八十九年一月四
    日修正施行後所繼承之耕地，得分割為單獨所有。四、本條
    例中華民國八十九年一月四日修正施行前之共有耕地，得分
    割為單獨所有。五、耕地三七五租約，租佃雙方協議以分割
    方式終止租約者，得分割為租佃雙方單獨所有。六、非農地
    重劃地區，變更為農水路使用者。七、其他因執行土地政策
    、農業政策或配合國家重大建設之需要，經中央目的事業主
    管機關專案核准者，得為分割。前項第3 款及第4 款所定共
    有耕地，辦理分割為單獨所有者，應先取得共有人之協議或
    法院確定判決，其分割後之宗數，不得超過共有人人數。」
    ，農業發展條例第16條定有明文。系爭土地為一般農業區農
    牧用地，核屬農業發展條例第3 條第11款所定義之耕地，其
    分割自應受農業發展條例第16條之限制。
  ⒊依系爭土地登記第一類謄本所示，系爭土地為89年1月4日農
    業發展條例修正施行前之共有耕地，其分割不受最小面積0.
    25公頃之限制，惟分割後土地宗數不得超過2筆。是以，系
    爭土地如依附圖所示方式分割，將編號甲，面積5,722.88平
    方公尺之土地分歸原告單獨取得，編號乙，面積5,722.89平
    方公尺之土地分歸被告單獨取得，分割後各筆土地均甚方正
    ，且臨道路可供進出，並無形成袋地之虞，且不違農業發展
    條例之規定及全體共有人之意願，堪認符合全體共有人利益
    ，應為適當、公允之分割方法。爰就系爭土地分割方法諭知
    如主文第1 項所示。
  ㈢本件既無原物分配顯有困難之情事，則被告抗辯應予變價分
    割等語，則不足採。另外，本院審酌各共有人依上開分割方
    案分得之土地面積均按其等應有部分比例換算，並無增減，
    各共有人分得之土地價值應相差無幾，考量訴訟經濟，應無
    需令共有人再耗費數額非微之鑑價費用，透過囑託不動產估
    價師事務所估算各共有人分得土地之價值，復參酌兩造均未
    表明有需鑑價找補之必要；是以，本院認系爭土地分割方法
    如上，各共有人間應無互相金錢補償之必要，附此敘明。 
四、本案事證已臻明確，兩造其餘主張與攻擊防禦方法，經核均
    與本案判決結果無影響，爰不一一審酌，附此說明。
五、訴訟費用負擔之依據：依民事訴訟法第80條之1。
中　　華　　民　　國　　111 　年　　1 　　月　　25　　日
                   民事第二庭    法  官　洪儀芳

以上正本係照原本作成。
如不服本判決，應於送達後20日內向本院提出上訴狀並表明上訴
理由，如於本判決宣示後送達前提起上訴者，應於判決送達後20
日內補提上訴理由書（須按他造人數附繕本）。
中　　華　　民　　國　　111 　年　　1 　　月　　25　　日
                                書記官  林左茹


附表一
編號 共有人 應有部分 訴訟費用分擔之比例 1 吳冠樟 2分之1 2分之1 2 吳添枝 （財政部國有財產署中區分署為其財產管理人） 2分之1 2分之1 


附圖